【裁判字號】    95,訴,1945
【裁判日期】    991231
【裁判案由】    分割共有物
【裁判全文】
臺灣桃園地方法院民事判決              95年度訴字第1945號
原      告  簡新基
訴訟代理人  沈朝標律師
複  代理人  湯偉律師
被      告  簡賢次
            簡金城
            簡金石
上  一  人
訴訟代理人  簡光復
                      5樓
被      告  簡新泉
                      巷9號
            簡新
                      1之1號6樓
            簡新富
            簡新燈
上  一  人
訴訟代理人  簡新銓
被      告  簡金進
                      346巷93號
兼  上一人
訴訟代理人  簡金文
上列當事人間請求分割共有物事件，於民國99年12月2 日言詞辯
論終結，本院判決如下：
    主  文
兩造共有坐落桃園縣平鎮市○○段八五三地號，地目：建、面積
三七三九平方公尺之土地，其分割方法如下：如附圖所示編號Ａ
部分面積二七八點五三平方公尺，及編號Ａ１部分面積二五七點
五一平方公尺，分歸被告簡金城取得；編號Ｂ部分面積一九三點
四六平方公尺，及編號Ｂ１部分面積三四二點五八平方公尺，分
歸原告取得；編號Ｃ部分面積九○三點八五平方公尺，及編號Ｃ
１部分面積一○八點六四平方公尺，分歸被告簡金石取得；編號
Ｄ部分面積二一一點三○平方公尺，分歸被告簡金進取得；編號
Ｅ部分面積一九三點四七平方公尺，分歸被告簡金文取得；編號
Ｆ部分面積一八四點八九平方公尺，分歸被告簡賢次取得；編號
Ｇ部分面積一三七平方公尺，分歸被告簡新燈取得；編號Ｈ部分
面積一三七平方公尺，分歸被告簡新泉取得；編號Ｉ部分面積一
三四點○一平方公尺，分歸被告簡新取得；編號Ｊ部分面積一
三四點○一平方公尺，分歸被告簡新富取得；編號Ｋ部分面積五
二二點七五平方公尺，分歸原告及被告共同取得，並按原應有部
分比例保持共有。
被告簡賢次應補償被告簡金石新台幣陸萬捌仟陸佰捌拾元。
被告簡新燈應補償被告簡金石新台幣萬仟零陸拾玖元。
被告簡新泉應補償被告簡金石新台幣萬仟零陸拾玖元。
被告簡金進應補償被告簡金石新台幣拾陸萬零柒佰柒拾柒元。
被告簡金文應補償被告簡金石新台幣壹拾陸萬仟伍佰柒拾柒元
。
訴訟費用由兩造依附表所示之比例負擔。
    事實及理由
壹、程序部分：
一、按訴狀送達後，原告不得將原訴變更或追加他訴。但該訴訟
    標的對於數人必須合一確定時，追加其原非當事人之人為當
    事人者，不在此限，民事訴訟法第255 條第1 項第5 款定有
    明文。本件原告起訴時漏列共有人即被告簡金進、簡金文，
    於民國95年12月15日具狀追加上開二人為被告；另原告於起
    訴後，簡天錫之應有部分已於98年9 月2 日由被告簡賢次因
    買賣而繼受取得，原告於99年12月2 日言詞辯論期日撤回對
    簡天錫之訴訟並經簡天錫訴訟代理人即簡賢次同意，復追加
    簡賢次為被告。茲因本件分割共有物事件對於共有人全體有
    合一確定之必要，故原告前揭追加被告簡金進、簡金文及簡
    賢次為被告，應准許之。
二、本件被告簡新泉、簡新富經合法通知，未於言詞辯論期日到
    場，核無民事訴訟法第386 條所列各款情形，爰依原告之聲
    請，由其一造辯論而為判決。
貳、實體部分：
一、原告主張：
  (一)本件坐落桃園縣平鎮市○○段853 地號（重測前為桃園縣平
    鎮市○○段高山下小段132 地號）、地目建、面積3,739 平
    方公尺土地（下稱系爭土地）為兩造所共有，其分割前應有
    部分如附表所示，上開土地並無不能分割之情形。又共有物
    之協議分割須共有人全體達成，本件原告並無出席分割協議
    ，共有人間並無達成協議，且依最後一次協議即95年5 月13
    日土地分割紀錄，共有人未全部出席，並對分割方案仍有不
    同意見，足見共有人間並未達成分割協議。爰依民法第823
    條、第824 條規定請求分割系爭土地如附圖所示（下稱原告
    分割方案）。
  (二)又依原告分割方案，被告簡金城房屋左側不會造成畸零地，
    且位於附圖編號Ａ１之鐵皮屋可不用拆除；原告所分得編號
    Ｂ位置不致於深度不足；被告簡金石分得編號Ｃ土地亦能面
    臨道路，並兼顧共有人使用現況，且分割後土地完整。另兩
    造分割後面積增減部分，同意以系爭土地公告現值之1.4 倍
    計算補償金。
  (三)聲明：如主文所示。
二、被告答辯如下：
  (一)被告簡新答辯：兩造就系爭土地自94年7 月起迄今召開4
    次以上協商會議，並達成若干協議，自無原告所謂不能協議
    之情事。若欲分割系爭土地，只要不用找補並取得應得部分
    ，其他沒有意見。並聲明：原告之訴駁回。
  (二)被告簡新燈答辯：依35年12月24日「鬮書合約字」第8 項約
    定：「平鎮鄉宋屋村高山腳現在居住之家產照現狀，各房居
    住之部分各房掌管納稅照行」、第9 項約定：「購田磧地金
    九百圓此項作四房均分照行」、第12項約定：「原來用榮旺
    之名義向大有產物公司購耕水田紀約九甲三分其中圳頂之部
    分歸榮旺，圳下之部分歸榮坤、天錫、金路三人耕作但甲數
    候後測量決定租穀亦照此行又草坡尾另收九石其中取出四石
    作為母親養贍之費與五石歸榮旺永遠所得收入照行」等語。
    上揭「鬮書合約字」為各房簽字同意，系爭土地卻為大房得
    2 分之1 ，其餘由次房、三房及四房均分得之，有違上開「
    鬮書合約字」約定，不符公平分配之方法。若欲分割土地，
    同意原告分割方案。並聲明：原告之訴駁回。
  (三)被告簡賢次、簡金城答辯：系爭土地係祖先於日治時向大有
    物產公司承租之水田，嗣因系爭土地在42年間耕地放領，遂
    依「鬮書合約字」各自放領與使用，但放領持分遭簡榮旺更
    改為大房持分2 分之1 ，（即簡榮旺、簡金鐘、簡金石各12
    分之2 ），簡金路（簡榮欽長子）12分之2 ，簡金國（簡榮
    坤長子）12分之2 （簡榮坤長子），簡天錫12分之2 ，造成
    持分與現況無法吻合情形。又多年來家族即有分割協議，原
    告均有出席，但多次先行離席，並委由訴外人簡新龍代理。
    原告與被告94年12月20日、95年4 月8 日即達成分割協議，
    惟原告反悔不願履行。若要分割系爭土地，同意採原告分割
    方案，惟不能拆到被告簡賢次之房屋。並聲明：原告之訴駁
    回。
  (四)被告簡金石：同意原告分割方案。
  (五)被告簡新泉：希望公平分擔道路面積。
  (六)被告簡新富：只要不用找補，沒有意見。
  (七)被告簡金進、簡金文答辯：
  1.據內政部93年10月7 日臺內營字第0930086386號函修正發布
    第2 點：消防車輛救災動線指導原則- 供救助5 層以下建築
    物消防車輛通行之道路或通路，至少應保持3.5 公尺以上之
    淨寬，及道路轉彎及交叉路口為消防車輛救災活動所需空間
    淨寬度為4.1 公尺以上，是依被告簡金文所提分割方案（即
    平鎮地政事務所99年5 月17日土地複丈成果圖，見本院卷二
    第330 頁）始符上開規定，且依其分割方案其位於編號Ｅ１
    土地上之鐵皮屋不會遭拆除。
  2.聲明：
  (1)兩造共有系爭土地分割方法如下：如本院卷二第330 頁土地
    複丈成果圖所示編號Ａ部分面積273.53平方公尺，及編號Ａ
    １部分面積263.2 平方公尺，分歸被告簡金城取得；編號Ｂ
    部分面積193.46平方公尺，及編號Ｂ１部分面積348.27平方
    公尺，分歸原告取得；編號Ｃ部分面積867.85平方公尺，及
    編號Ｃ１部分面積94.10 平方公尺，分歸被告簡金石取得；
    編號Ｄ部分面積180.58平方公尺，分歸被告簡金進取得；編
    號Ｅ部分面積239.37平方公尺，及編號Ｅ１部分面積55.25
    平方公尺，分歸被告簡金文取得；編號Ｆ部分面積184.89平
    方公尺，分歸被告簡賢次取得；編號Ｇ部分面積137 平方公
    尺，分歸被告簡新燈取得；編號Ｈ部分面積137 平方公尺，
    分歸被告簡新泉取得；編號Ｉ部分面積135.43平方公尺，分
    歸被告簡新取得；編號Ｊ部分面積135.43平方公尺，分歸
    被告簡新富取得；編號Ｋ部分面積488.64平方公尺，分歸原
    告及被告共同取得，並按原應有部分比例保持共有。
  (2)被告簡賢次應補償被告簡金石新台幣（下同）47,669元；被
    告簡新燈應補償被告簡金石17,364元；被告簡新泉應補償被
    告簡金石17,364元；被告簡金文應補償被告簡金石1,261,28
    2元。
三、經查，原告主張系爭土地為兩造分別共有，各人之應有部分
    如附表所示等情，業據其提出土地登記第二類謄本為證（見
    本院卷一第9-10頁、卷二第225-227 頁），復為被告所不爭
    執，堪信原告主張之事實為真正。
四、本件爭點：
  (一)兩造間就系爭土地是否已成立分割協議？
  (二)若否，系爭土地應如何分割？
五、本院判斷：
  (一)兩造間就系爭土地是否已成立分割協議？
  1.按共有物之協議分割，係以消滅各共有人就共有物之共有關
    係為目的，應由共有人全體參與分割之協議，其協議分割契
    約始能有效成立。經查，本件被告所提35年12月24日之「鬮
    書合約字」係由長房簡榮旺、次房簡金路、三房簡榮坤及四
    房簡天錫所簽立，有「鬮書合約字」在卷可稽（見本院卷一
    第36-39 、58-63 、112- 115、157-160 頁），其中被告抗
    辯有關系爭土地之約定為約束事項第8 項：「平鎮鄉宋屋村
    高山腳現在居住之家產照現狀，各房居住之部分各房掌管納
    稅照行」、第12項：「原來用榮旺之名義向大有產物公司購
    耕水田紀約九甲三分其中圳頂之部分歸榮旺，圳下之部分歸
    榮坤、天錫、金路三人耕作但甲數候後測量決定租穀亦照此
    行又草坡尾另收九石其中取出四石作為母親養贍之費與五石
    歸榮旺永遠所得收入照行」等語。惟依上開約定內容可知，
    系爭土地於簽訂「鬮書合約字」時尚非兩造所有之財產，僅
    係大房簡榮旺向大有產物公司所承租耕作之田地，系爭土地
    應係於42年間因政府實施耕者有其田政策，始以放領為原因
    由兩造祖父或父執輩取得，此依原告第一次所提系爭土地登
    記謄本中尚載有簡天錫（即被告簡賢次、簡金進、簡金文父
    親）於42年9 月26日因放領原因取得12分之1 應有部分（見
    本院卷一第9 頁）益足佐證。系爭土地於前揭「鬮書合約字
    」簽訂時既非兩造所有之土地，其有關系爭土地之約定僅係
    就土地之使用方法為約定，並非系爭土地之分割協議，自不
    得以前揭「鬮書合約字」之約定而認兩造已存有分割協議。
  2.又查，原告早於92年8 月14日因分割繼承而為系爭土地共有
    人之一，惟依被告所提94年12月20日「高山下簡姓祖厝建地
    分割原則協議」、95年4 月8 日「高山下簡厝建地分割協議
    」、95年5 月13日「會議紀錄」之記載（見本院卷一第40-4
    1 、44-45 、46-47 、116-122 頁），上開協議及會議紀錄
    均無原告之簽名及用印，而被告又未舉證證明大房代表簡新
    龍已得原告授權處理本件土地分割事宜，揆諸前揭說明，自
    無得認上開協議及會議紀錄之內容已得全體共有人同意。甚
    者，縱觀歷次協議及會議紀錄內容，各房對於系爭土地上如
    何開設新道路，既成道路應由何房負擔等節，均未達成共識
    ，益徵共有人間對系爭土地如何分割乙事，並無分割協議存
    在。綜上，被告抗辯兩造間就系爭土地已存有分割協議云云
    ，顯不可採。
  (二)若否，系爭土地應如何分割？
  1.按「各共有人，得隨時請求分割共有物。但因物之使用目的
    不能分割或契約訂有不分割之期限者，不在此限」、「共有
    物之分割，依共有人協議之方法行之」、「分割之方法不能
    協議決定，或於協議決定後因消滅時效完成經共有人拒絕履
    行者，法院得因任何共有人之請求，命為下列之分配：一、
    以原物分配於各共有人。但各共有人均受原物之分配顯有困
    難者，得將原物分配於部分共有人。二、原物分配顯有困難
    時，得變賣共有物，以價金分配於各共有人；或以原物之一
    部分分配於各共有人，他部分變賣，以價金分配於各共有人
    」、「共有物以原物為分配時，如共有人中，有不能按其應
    有部分受分配者，得以金錢補償之」，民法第823 條第1 項
    、第824 條第1 項、第2 項、第3 項分別定有明文。再者分
    割共有物，除應斟酌各共有人之意願、利害關係及共有物之
    性質外，尚應斟酌分得部分所得利用之價值、經濟效用等原
    則（最高法院84年度台上字第1538號、94年度台上字第1768
    號判決要旨參照）。本件兩造所共有之系爭土地，既無因物
    之使用目的不能分割之情形，復無不為分割之約定，且兩造
    前又未能協議決定分割方法等情事，既經認定如前，揆諸上
    揭法律規定，原告請求裁判分割系爭土地，自屬有據。
  2.查系爭土地上存有兩造多年陸續建造之地上物，此有原告所
    提現場照片、本院歷次勘驗筆錄及平鎮地政事務所之土地複
    丈成果圖在卷可憑（見本院卷一第139-145 頁、第212-213
    頁反面、本院卷二第7 頁、第99-101、219-222 、231 、27
    0-273 頁、第325-327 頁反面）。原告分割方案及被告簡金
    文所提分割方案，除就被告簡金石、簡金文、簡金進所分得
    位置及面積差異較大外，就其餘共有人分得之位置及面積，
    大致與共有人目前使用系爭土地狀況相符。觀諸原告分割方
    案就共有人維持共有作為道路使用之附圖編號Ｋ部分，其右
    側道路可貫通系爭土地至鄰地土地，而使附圖編號Ｃ、Ｆ、
    Ｅ、Ｄ部分土地得以臨路而充分使用。反觀被告簡金文所提
    分割方案，其編號Ｋ部分道路用地之右側道路，因被告簡金
    進及簡金文所分得之編號Ｄ、編號Ｅ１部分土地而無法貫通
    系爭土地聯接鄰地，且使被告簡金石所分得編號Ｃ部分土地
    因此有部分土地無法臨路使用，對被告簡金石顯然較為不利
    ，亦較不利日後系爭土地整體規劃使用。另依原告分割方案
    ，被告簡金石分割後按應有部分計算不足分配之面積為59.6
    平方公尺，而被告簡賢次、簡新燈、簡新泉、簡金進、簡金
    文則分別溢得6.21平方公尺、2.99平公尺、2.99平方公尺、
    32.62 平方公尺、14.79 平方公尺（見本院卷三第45頁）；
    依被告簡金文分割方案，被告簡金石分割後按應有部分計算
    不足分配之面積為121.5 平方公尺，被告簡賢次、簡新燈、
    簡新泉、簡金文則分別溢得4.31平公尺、1.57平方公尺、1.
    57平方公尺、114.04平方公尺（見本院卷三第4 頁），故依
    原告分割方案對被告簡金石不能按其應有部分受分配之影響
    較少，且被告簡賢次、簡金石、簡金城、簡新燈亦同意採用
    原告分割方案。是本件考量多數當事人意願及系爭土地性質
    及經濟效用，並使各共有人間分配之土地得以方便利用，認
    原告分割方案較為適當可採。
  3.再查，依原告分割方案，被告簡賢次、簡新燈、簡新泉、簡
    金進、簡金文按應有部分計算面積，分別溢得6.21平方公尺
    、2.99平公尺、2.99平方公尺、32.62 平方公尺、14.79 平
    方公尺，被告簡金石則不足59.6平方公尺（6.21 + 2.99+2.
    99+32.62+14.79=59.6 ），其中被告簡賢次、簡新燈、簡金
    進、簡金文及簡金石均同意以公告現值加4 成〔即每平方公
    尺11,060元（7,900 ×1.4=11,060）〕計算補償金額（見本
    院卷三第14頁及反面、第17、40頁），被告簡新泉則未表示
    意見。本院認上以開方式計算補償金額尚屬公允，是簡賢次
    、簡新燈、簡新泉、簡金進、簡金文應分別補償被告簡金石
    68,683元〔11,060×6.21= 68,683，小數點以下四捨五入（
    下同）〕、33,069元（11,060×2.99=33,069 ）、33,069元
    （11,060×2.99 =33,069）、360,777 元（11,060×32.62=
    360,777）、163,577元（11,060×14.79=163,577 ）。
六、綜上所述，系爭土地依其使用目的並非不能分割，共有人間
    亦無不能分割之約定，然迄今未能協議分割，本院審酌共有
    人之意願、系爭土地之現有使用狀況、如何發揮土地最大經
    濟效用及整體利用價值等一切情狀，認原告依民法第823 條
    1 項規定，請求系爭土地予以分割，為有理由，爰准分割系
    爭土地如主文第1 項所示，並命被告簡賢次、簡新燈、簡新
    泉、簡金進、簡金文分別補償被告簡金石68,683元、33,069
    元、33,069元、360,777元、163,577元。
七、末按訴訟費用，由敗訴之當事人負擔；因共有物分割、經界
    或其他性質上類似之事件涉訟，由敗訴當事人負擔訴訟費用
    顯失公平者，法院得酌量情形，命勝訴之當事人負擔其一部
    ，民事訴訟法第78條、第80條之1 定有明文。而分割共有物
    具有非訟事件性質，兩造就共有物分割方法不能達成協議時
    ，固得起訴請求裁判分割，然兩造各自主張之分割方法，僅
    供法院參考，法院依民法第824 條命為適當之分配，乃斟酌
    何種分割方法較能增進共有物之經濟效益，並兼顧兩造利益
    以為決定，不受任何共有人主張之拘束，亦不因何造起訴而
    有不同，且兩造就分割方法提出不同主張，僅係促使法院就
    如何為適法分割形成積極心證，均為按當時之訴訟程度為伸
    張或防衛權利所必要，如僅因法院准許分割共有物之請求或
    採納某造之分割方案，即命他造負擔全部訴訟費用，顯失公
    允。本院酌量兩造均可因本件分割共有物而獲得相同之利益
    ，故本訴訴訟費用應由兩造各依其就系爭土地所有權應有部
    分之比例分擔，始為公平。
八、據上論結，本件原告之訴為有理由，依民事訴訟法第385 條
    第1項前段、第78條、第80條之1 ，判決如主文。
中    華    民    國    99    年    12    月    31    日
                  民事第一庭  審判長法  官  郭琇玲
                                    法  官  范明達
                                    法  官  郭俊德
附表：
┌───────┬─────────┐
│共有人        │分割前應有部分：即│
│              │訴訟費用負擔比例  │
├───────┼─────────┤
│簡新基        │2/12              │
├───────┼─────────┤
│簡賢次        │1/18              │
├───────┼─────────┤
│簡金城        │2/12              │
├───────┼─────────┤
│簡金石        │4/12              │
├───────┼─────────┤
│簡新泉        │2/48              │
├───────┼─────────┤
│簡新        │2/48              │
├───────┼─────────┤
│簡新富        │2/48              │
├───────┼─────────┤
│簡新燈        │2/48              │
├───────┼─────────┤
│簡金進        │1/18              │
├───────┼─────────┤
│簡金文        │1/18              │
└───────┴─────────┘
正本係照原本作成。
如對本判決上訴，須於判決送達後20日內向本院提出上訴狀。如
委任律師提起上訴者，應一併繳納上訴審裁判費。
中    華    民    國    99    年    12    月    31    日
                                    書記官  黃澧

司法院資訊處製作；財團法人民間司法改革基金會備份。
